ACORDAO-COMPLETO-2534780

ACÓRDÃO 873/2022 ATA 14/2022 - PLENÁRIO

VISTOS, relatados e discutidos estes autos de representação contra supostas irregularidades verificadas no Pregão Eletrônico 230/2021, promovido pela Eletrobras Termonuclear S/A (Eletronuclear) , destinado à contratação de serviços de locação de caminhões com motoristas habilitados para transporte rodoviário e recipientes especiais contendo combustível nuclear para as recargas da Usina Nuclear de Angra 1 e da Usina Nuclear de Angra 2;
ACORDAM os Ministros do Tribunal de Contas da União, reunidos em sessão de Plenário, ante as razões expostas pelo Relator e com fundamento no art. 276, § 1º, do Regimento Interno do TCU, em referendar a medida cautelar adotada por meio do despacho à peça 21 destes autos, transcrito no relatório precedente.

REPRESENTAÇÃO. Representação referente à licitação com número 2302021, modalidade Pregão e Uasg 910847 (Objeto: Pregão Eletrônico -  Prestação de serviços de locação de caminhões com motoristas habilitados para transporte rodoviário de recipientes especiais contendo combustível nuclear para as recargas da Usina Nuclear de Angra 1 e da Usina Nuclear de Angra 2, no trajeto INB x ELETROBRAS ELETRONUCLEAR.)

Eletrobrás Termonuclear S.A..

3. Interessados/Responsáveis: não há.

13.1. Ministros presentes: Ana Arraes (Presidente), Walton Alencar Rodrigues (Relator), Benjamin Zymler, Aroldo Cedraz, Bruno Dantas, Jorge Oliveira e Antonio Anastasia.
13.2. Ministros-Substitutos presentes: Augusto Sherman Cavalcanti, Marcos Bemquerer Costa e André Luís de Carvalho.

ACORDAO-COMPLETO-2539432

Acórdão 1491/2022 - Plenário

ACORDAO-COMPLETO-2537640

Acórdão 1158/2022 - Plenário

WALTON ALENCAR RODRIGUES

Adoto, como relatório, despacho que fundamentou a concessão da medida cautelar ora em apreciação (peça 21) :
Trata-se de representação formulada pela empresa Paraná Soluções Logísticas e Transportes Ltda. acerca de irregularidades Pregão Eletrônico 230/2021, destinado à contratação de serviços de locação de caminhões com motoristas habilitados para transporte rodoviário e recipientes especiais contendo combustível nuclear para as recargas da Usina Nuclear de Angra 1 e da Usina Nuclear de Angra 2 (peça 11, p. 4) .
Em suma, o representante alega que houve classificação indevida da licitante declarada vencedora, a ATL Transportes e Locação Eireli (ATL) , uma vez que esta apresentou atestado de comprovação de capacidade técnico-operacional não compatível com o objeto licitado, contrariando o item 1.1.5 da Seção III do Edital.
Segundo o representante, apenas um dos seis atestados apresentados pela ATL foi aprovado pela área técnica da Eletrobras Termonuclear. Entretanto, tal atestado, emitido pela empresa Retocar Reparação Automotiva e Reboque Ltda. (peça 18) , consignou a prestação de serviços de locação de dois caminhões, do tipo veículo urbano de carga (VUC) , para transportes de baterias de íon/lítio.
Como demonstra a unidade técnica, os serviços de locação de veículos para transporte de carga previstos naquele atestado (peça 18) não guardam as devidas proporções, em termos de dimensão e complexidade, com o objeto do certame, contrariando o item 1.1.5 da Seção III do Edital (peça 17, p. 18) , a cláusula terceira da minuta do contrato integrante do Edital (peça 11, p. 5, item 3.1.1) , art. 66, item 2, do RLCE, e precedentes deste TCU (enunciado 263 da Súmula da jurisprudência e Acórdãos 1052/2012 e 2924/2019, ambos do Plenário) , tendo em vista que:
a) o atestado menciona a realização de serviços com caminhões do tipo VUC (veículo urbano de carga) , semi-leves e leves, que são aptos para entregas urbanas em regiões centrais das cidades. Tais veículos são livres para circular em cidades com restrições ao tráfego de caminhões pesados, como é o caso exigido. Portanto, o atestado não é compatível com os caminhões previstos no Edital, que exigem a colocação de berço para contêiner especial medindo 5,8m x 1,0m x 0,8m, conforme prevê o item 3.1.1.1 da minuta do contato, documento integrante do Edital (peça 11, p. 5) ;
b) a quantidade de carga transportada que consta do atestado (15 baterias com 20 kg, cada, totalizando 300 kg por viagem) difere em muito da exigida para a execução do contrato (6.000 kg por viagem, conforme comprovam as notas fiscais, peças 7-10, emitidas em nome do representante, relativas a serviços prestados anteriormente à Eletronuclear, em 8/7/2021) , contrariando o item 2 do art. 66 do RLCE, e precedentes deste Tribunal (enunciado 263 da Súmula da jurisprudência e Acórdão 1052/2012-TCU-Plenário) ; e
c) o Edital exige que a locação seja com motorista habilitado, o que não se verifica na experiência da licitante vencedora, conforme exarado no atestado, que demonstra apenas a locação de caminhões, sem mencionar motorista habilitado para exercício da atividade, contrariando a Cláusula Terceira, item 3.1, da minuta do contrato, parte integrante do Edital (peça 11, p. 5) .
Sendo assim, resta configurado o pressuposto da plausibilidade jurídica em razão da habilitação técnica indevida da licitante declarada vencedora, a ATL Transportes e Locação Eireli.
A natureza da carga a ser transportada (combustível nuclear) , pelo risco que representa à segurança das pessoas e ao meio ambiente, impõe severa aferição do cumprimento dos requisitos de habilitação, para classificação das licitantes.
Também está configurado o pressuposto do perigo da demora em razão de o certame ter sido homologado em 30/3/2022, estando, portanto, na iminência da assinatura do contrato com empresa com capacidade técnico-operacional duvidosa à execução satisfatória dos serviços.
Apesar da ausência de elementos suficientes nos autos para concluir acerca da existência ou não do perigo da demora reverso, tal caracterização, apesar de desejável, não é imprescindível para adoção de medida cautelar.
Caso a Eletronuclear entenda que suas operações podem ser afetadas, pode peticionar junto a este Tribunal para que a medida seja revertida.
Ante o exposto, DECIDO: 
1. conhecer da representação; 
2. com fundamento no art. 276, do Regimento Interno do TCU, determinar, cautelarmente, à Eletrobras Termonuclear S/A, que se abstenha de assinar contratos decorrentes do Pregão Eletrônico 230/2021 e, caso algum contrato já tenha sido firmado, se abstenha de praticar ato com vistas à sua execução;
3.	com fundamento no art. 276, § 3º, c/c art. 250, V, do Regimento Interno do TCU, realizar a oitiva da Eletrobras Termonuclear S/A, para que, no prazo de quinze dias:
3.1. se pronuncie em relação aos pressupostos da cautelar deferida, em especial quanto aos indícios de que os serviços de locação de veículos para transporte de carga previstos no único atestado aprovado pela área técnica da estatal, emitido pela empresa Retocar Reparação Automotiva e Reboque Ltda (peça 18) não guardam as devidas proporções com a dimensão nem com a complexidade do objeto do Pregão Eletrônico DAN.A/PE-230/2021, tendo em vista que:
	3.1.1. tal atestado menciona a realização de serviços com caminhões do tipo VUC (veículo urbano de carga) , semi-leves e leves, que são aptos para entregas urbanas em regiões centrais das cidades. Tais veículos são livres para circular em cidades com restrições ao tráfego de caminhões pesados, como é o caso exigido. Portanto, o atestado não é compatível com os caminhões previstos no Edital, que exigem a colocação de berço para contêiner especial medindo 5,8m x 1,0m x 0,8m, conforme prevê o item 3.1.1.1 da minuta do contato, documento integrante do Edital (peça 11, p. 5) ;
	3.1.2. a quantidade de carga transportada que consta do atestado (15 baterias com 20 kg, cada, totalizando 300 kg por viagem) difere em muito da exigida para a execução do contrato (6.000 kg por viagem, conforme comprovam as notas fiscais, peças 7-10, emitidas em nome do representante, relativas a serviços prestados anteriormente à Eletronuclear, em 8/7/2021) , contrariando o item 2 do art. 66 do RLCE, e precedentes deste Tribunal (Súmula-TCU 263 e Acórdão 1052/2012-TCU-Plenário; e
	3.1.3. o Edital exige que a locação seja com motorista habilitado, o que não se verifica na experiência da licitante vencedora, conforme exarado no atestado, que demonstra apenas a locação de caminhões, sem mencionar motorista habilitado para exercício da atividade, contrariando a Cláusula Terceira, item 3.1, da minuta do contrato, parte integrante do Edital;
	3.2. encaminhe demais informações que julgar necessárias; e
	3.3. designe formalmente interlocutor que conheça da matéria para dirimir eventuais dúvidas, informando nome, função/cargo, e-mail e telefone de contato;
4.	considerando a possibilidade de construção participativa das deliberações deste Tribunal, nos termos do art. 14 da Resolução-TCU 315/2020, bem como do previsto nas Normas de Auditoria (NAT) aprovadas pela Portaria-TCU 280/2010, referente aos comentários dos gestores (no que se aplica a representações e denúncias) : 
4.1. solicitar à Eletrobras Termonuclear S/A, caso queira, no prazo de quinze dias:
4.1.1. informe qual a solução atualmente em vigor para atender ao objeto do Pregão Eletrônico DAN.A/PE-230/2021 em tela, enviando cópia do contrato e aditivos; 
4.1.2. apresente as possíveis ações corretivas que por ela poderão ser tomadas para prevenir ou corrigir os indícios de irregularidades detectados ou remover seus efeitos;
4.1.3. na hipótese de serem consideradas insuficientes, pelo TCU, as alternativas apresentadas pela unidade jurisdicionada, manifeste-se acerca dos possíveis impactos de determinação do TCU para a anulação da habilitação da empresa vencedora, e retorno à fase de julgamento de proposta, ou de eventual suspensão do certame por determinação deste Tribunal; e
4.2. alertar a Eletrobras Termonuclear S/A, com relação à construção participativa de deliberações, de que:
4.2.1. a sua manifestação quanto às alternativas para corrigir os indícios de irregularidades verificados e quanto aos impactos das possíveis medidas a serem adotadas pelo TCU será avaliada na proposição de mérito, mas não vincula as decisões desta Corte de Contas, notadamente quando os riscos decorrentes de sua adoção e/ou da manutenção de situação irregular não se coadunarem com o interesse público que se pretende tutelar;
4.2.2. a ausência de manifestação no prazo estipulado não impedirá o andamento processual, podendo o TCU vir a prolatar decisão de mérito, caso haja elementos suficientes que caracterizem afronta às normas legais e/ou possibilidade de ocorrência de prejuízos à Administração; e
4.2.3. a ausência de manifestação não será considerada motivo de sanção;
5.	nos termos do art. 276, § 3º, c/c art. 250, V, todos do Regimento Interno do TCU, realizar a oitiva da sociedade empresária ATL Transportes e Locação Eireli (ATL) , para, no prazo de quinze dias, manifestar-se, caso queira, sobre os fatos constantes no item 3. retro, assim como sobre os pressupostos da cautelar adotada;
6.	encaminhar cópia deste despacho e da instrução à peça 19 à Eletrobras Termonuclear S/A e à ATL Transportes e Locação Eireli, para embasar suas manifestações; 
7.	dar ciência desta deliberação à representante.

Sarah Abdul Baki (52542/OAB-PR).

Não atuou.

REPRESENTAÇÃO. PREGÃO ELETRÔNICO. POSSÍVEL HABILITAÇÃO INDEVIDA DA LICITANTE DECLARADA VENCEDORA, COM RISCOS À ADEQUADA PRESTAÇÃO DOS SERVIÇOS DE TRANSPORTE DE COMBUSTÍVEL NUCLEAR. ADOÇÃO DE MEDIDA CAUTELAR. OITIVAS. REFERENDO DO PLENÁRIO.

REPRESENTAÇÃO (REPR)

Secretaria de Controle Externo de Aquisições Logísticas (Selog).

Trata-se de representação formulada pela empresa Paraná Soluções Logísticas e Transportes Ltda. acerca de irregularidades Pregão Eletrônico 230/2021, promovido pela Eletrobras Termonuclear S/A (Eletronuclear) , destinado à contratação de serviços de locação de caminhões com motoristas habilitados para transporte rodoviário e recipientes especiais contendo combustível nuclear para as recargas da Usina Nuclear de Angra 1 e da Usina Nuclear de Angra 2.
Preenchido os requisitos de admissibilidade, ratifico o despacho de conhecimento da inicial como representação.
Em cognição sumária e não-exauriente, depreendi dos autos o fumus boni iuris decorrente da habilitação da empresa vencedora do Pregão, ATL Transportes e Locação Eireli (ATL) , com base em atestado de comprovação de capacidade técnico-operacional não compatível com o objeto licitado, contrariando o item 1.1.5 da Seção III do Edital, a cláusula terceira da minuta do contrato integrante do Edital (peça 11, p. 5, item 3.1.1) , art. 66, item 2, do RLCE, e precedentes deste TCU (enunciado 263 da Súmula da jurisprudência e Acórdãos 1052/2012 e 2924/2019, ambos do Plenário) .
Isto porque, segundo o representante, apenas um dos seis atestados apresentados pela ATL foi aprovado pela área técnica da Eletrobras Termonuclear. Entretanto, tal atestado, emitido pela empresa Retocar Reparação Automotiva e Reboque Ltda. (peça 18) , consignou a prestação de serviços de locação de dois caminhões, do tipo veículo urbano de carga (VUC) , para transportes de baterias de íon/lítio.
Tais veículos, semi-leves e leves, são aptos para entregas urbanas em regiões centrais das cidades, com restrições ao tráfego de caminhões pesados. Portanto, o atestado não é compatível com os caminhões previstos no Edital, que exigem a colocação de berço para contêiner especial medindo 5,8m x 1,0m x 0,8m.
A quantidade de carga transportada que consta do atestado (15 baterias com 20 kg, cada, totalizando 300 kg por viagem) difere em muito da exigida para a execução do contrato (6.000 kg por viagem, conforme comprovam as notas fiscais, peças 7-10, emitidas em nome do representante, relativas a serviços prestados anteriormente à Eletronuclear, em 8/7/2021) .
Finalmente, o Edital exige ainda que a locação seja com motorista habilitado, o que não se verifica na experiência da licitante vencedora.
Também está configurado o periculum in mora, em razão de o certame ter sido homologado em 30/3/2022, estando, portanto, na iminência da assinatura do contrato com empresa com capacidade técnico-operacional duvidosa à execução satisfatória dos serviços.
Apesar da ausência de elementos suficientes nos autos para concluir acerca da existência ou não do perigo da demora reverso, tal caracterização, apesar de desejável, não é imprescindível para adoção de medida cautelar.
Considerando que a natureza da carga a ser transportada, pelo risco que representa à segurança das pessoas e ao meio ambiente, impõe severa aferição do cumprimento dos requisitos de habilitação das licitantes, adotei medida cautelar inaudita altera parte, nos termos constantes do despacho transcrito no relatório precedente.
Dessa forma, submeto ao referendo do Plenário minuta de acórdão, nos termos do art. 276, § 1º, do Regimento Interno do TCU.
TCU, Sala das Sessões, em 20 de abril de 2022.
WALTON ALENCAR RODRIGUES 
Relator